ACORDAO-COMPLETO-2383109

ACÓRDÃO 14540/2019 ATA 44/2019 - PRIMEIRA CÂMARA

Vistos, relatados e discutidos estes autos de processo de tomada de contas especial instaurada pelo Fundo Nacional de Desenvolvimento da Educação em face da omissão na prestação de contas quanto aos recursos repassados por força do Programa Nacional de Apoio ao Transporte do Escolar, exercícios 2011 e 2012,
ACORDAM os Ministros do Tribunal de Contas da União, reunidos em sessão da 1ª Câmara, ante as razões expostas pelo relator, em:
9.1. com fundamento nos arts. 1º, inciso I, 16, inciso III, alínea "a" e "c", da Lei 8.443/1992 c/c os arts. 19 e 23, inciso III, da mesma Lei, e com os arts. 1º, inciso I, 209, inciso III, 210 e 214, inciso III, do RITCU, julgar irregulares as contas do sr. Euclides Sérgio Costa de Lima (XXX.933.704-XX) , condenando-o ao pagamento da quantia abaixo discriminada, com a fixação do prazo de 15 (quinze) dias, a contar das notificação, para comprovar, perante o Tribunal (art. 214, inciso III, alínea "a", do RITCU) , o recolhimento da dívida aos cofres do Fundo Nacional de Desenvolvimento da Educação, atualizada monetariamente e acrescida dos juros de mora, calculados a partir da data indicada, até a do efetivo recolhimento, na forma prevista na legislação em vigor:
	Datas das Ordens Bancárias
	Valores Originais (R$) 
	Programa

	31/03/2011
	4.361,49
	PNATE/2011

	29/04/2011
	4.361,49
	
	31/05/2011
	4.361,49
	
	01/07/2011
	4.361,49
	
	29/07/2011
	4.361,49
	
	01/09/2011
	4.361,49
	
	30/09/2011
	4.361,49
	
	31/10/2011
	4.361,49
	
	30/11/2011
	4.361,49
	
	30/03/2012
	3.999,27
	PNATE/2012

	26/04/2012
	3.999,27
	
	15/05/2012
	3.999,27
	
	28/06/2012
	3.999,27
	
	31/07/2012
	3.999,27
	
	31/08/2012
	3.999,27
	
	28/09/2012
	3.999,27
	
	31/10/2012
	3.999,27
	
	30/11/2012
	3.999,29

9.2. aplicar ao sr. Euclides Sérgio Costa de Lima (XXX.933.704-XX) multa no valor de R$ 11.000,00 (vinte e sete mil reais) , nos termos do art. 57 da Lei 8.443/1992 c/c art. 267 do RITCU, fixando-lhe o prazo de quinze dias, a contar das notificações, para comprovar, perante o Tribunal (art. 214, inciso III, alínea "a", do RITCU) , o recolhimento da dívida aos cofres do Tesouro Nacional, atualizada monetariamente desde a data do presente acórdão até a data do efetivo recolhimento, se for paga após o vencimento, na forma da legislação em vigor;
9.3. autorizar, nos termos do art. 28, inciso II, da Lei 8.443/1992, a cobrança judicial das dívidas, caso não sejam atendidas as notificações;
9.4. autorizar, caso solicitado, o pagamento das dívidas em até 36 (trinta e seis) parcelas mensais e consecutivas, nos termos do art. 26 da Lei 8.443/1992 c/c o art. 217 do RITCU, fixando-lhe o prazo de 15 (quinze) dias, a contar do recebimento da notificação, para comprovar perante o Tribunal o recolhimento da primeira parcela, e de 30 (trinta) dias, a contar da parcela anterior, para comprovar o recolhimento das demais parcelas, devendo incidir sobre cada valor mensal, atualizado monetariamente, os juros de mora devidos, na forma prevista na legislação em vigor;
9.5. alertar ao responsável que a inadimplência de qualquer parcela acarretará o vencimento antecipado do saldo devedor;
9.6. dar ciência da presente deliberação ao Procurador-Chefe da Procuradoria da República no Estado da Paraíba, nos termos do § 3º do art. 16 da Lei 8.443/1992 c/c o § 7º do art. 209 do RITCU;
9.7. dar ciência do presente acórdão ao responsável, ao seu advogado, dr. Adilson Alves da Costa (OAB/PB 18.400, procuração à peça 15) , ao FNDE e à Prefeitura Municipal de Capim/PB; e
9.8. dar ciência do presente acórdão ao Assessor Especial do Controle Interno do FNDE, nos termos do Memorando-Circular 58/2018-Segecex, de 12/11/2018.

Tomada de Contas Especial decorrente da omissão no dever de prestar contas de recursos repassados por força do Programa Nacional de Apoio ao Transporte Escolar nos exercício de 2011 e 2012.

Primeira Câmara

Prefeitura Municipal de Capim/PB

3. Responsáveis/Interessados:
3.1. Responsável: Euclides Sérgio Costa de Lima (XXX.933.704-XX)
3.2. Interessado: Fundo Nacional de Desenvolvimento da Educação (00.378.257/0001-81)

13.1. Ministros presentes: Walton Alencar Rodrigues (Presidente) e Benjamin Zymler (Relator).
13.2. Ministros-Substitutos convocados: Augusto Sherman Cavalcanti e Marcos Bemquerer Costa.
13.3. Ministro-Substituto presente: Weder de Oliveira.

ACORDAO-COMPLETO-2476526

Acórdão 3604/2022 - Primeira Câmara

BENJAMIN ZYMLER

Adoto, como relatório, com alguns ajustes de forma, a instrução elaborada no âmbito da Secretaria de Controle Externo de Tomada de Contas Especial (SecexTCE) inserta à peça 31, verbis:
"INTRODUÇÃO
1.	Versam os autos acerca de tomada de contas especial instaurada pelo FNDE em desfavor do Sr. Euclides Sérgio Costa de Lima (XXX.933.704-XX) , ex-prefeito Municipal de Capim/PB (gestão 2009/2012) , em face da omissão na prestação de contas quanto aos recursos repassados ao Município de Capim/PB em virtude do Programa Nacional de Apoio ao Transporte do Escolar - PNATE (exercícios 2011 e 2012) - PNATE/2011 e PNATE/2012.
2.	O PNATE/2011 e o PNATE/2012 foram vigentes, respectivamente, de 1/1/2011 a 31/12/2011 e de 1/1/2012 a 31/12/2012, e os prazos finais para a apresentação da prestação de contas de ambos expiraram em 30/4/2013 (peça 3, p. 3 e 27) .
3.	Por outro lado, os programas PNATE/2011 e PNATE/2012 tiveram por objeto a 'transferência, em caráter suplementar, aos estados, ao Distrito Federal e aos municípios, de recursos financeiros destinados a custear a oferta de transporte escolar aos alunos educação básica pública, residentes em área rural, com o objetivo de garantir o acesso à educação', conforme art. 2º da Resolução CD/FNDE 12, de 17/3/2011 (peça 8, p. 1) .
HISTÓRICO
4.	O presente processo foi objeto de instrução preliminar (peça 10) , a qual concluiu pela realização da citação e da audiência do Sr. Euclides Sérgio Costa de Lima. A mencionada proposta de encaminhamento contou com a anuência do Diretor e do Secretário da unidade (peças 11 e 12) , tendo sido a citação e a audiência do responsável autorizadas mediante Despacho do Relator deste feito, Ministro Benjamin Zymler (peça 13) . As aludidas citação e audiência foram levadas a cabo por meio do Ofício 2157/2018-TCU/Secex-TCE (peça 14) , o qual foi recebido no domicílio do responsável (peça 6) em 14/1/2019, conforme atesta o AR (peça 19) .
5.	Por oportuno, cabe ressaltar que o responsável foi citado em função da não comprovação da boa e regular aplicação dos recursos recebidos no âmbito do PNATE/2011 e do PNATE/2012 e ouvido em audiência em razão de não ter permitido a comprovação da boa e regular aplicação dos recursos federais repassados ao município de Capim/PB, em face da omissão no dever de prestar contas dos valores transferidos no âmbito do PNATE/2011 e do PNATE/2012, conforme especificado a seguir:
5.1. CITAÇÃO:
5.1.1	Irregularidade: não comprovação da boa e regular aplicação dos recursos federais repassados ao município de Capim/PB, em face da omissão no dever de prestar contas dos valores transferidos, no âmbito do PNATE/2011 e do PNATE/2012;
5.1.2	Conduta: em face da omissão na prestação de contas, cujos prazos se encerraram em 30/4/2013 (peça 3, pp. 3 e 27) , o responsável não logrou demonstrar a boa e regular aplicação dos recursos federais recebidos à conta do PNATE/2011 e do PNATE/2012;
5.1.3	Evidências: Informação 2021/2017-SEOPC/COPRA/CGCAP/DIFIN/FNDE, referente ao PNATE/2011 (peça 3, p. 15-16) , Informação 402/2018-SEOPC/COPRA/CGCAP/DIFIN/FNDE, relativa ao PNATE/2012 (peça 3, p. 36-37) , e Relatório de TCE 217/2018 - DIREC/COTCE/CGAPC/DIFIN-FNDE/MEC (peça 3, p. 69-74) ;
5.1.4	Dispositivos violados: art. 37, caput, c/c o art. 70, parágrafo único, da Constituição da República Federativa do Brasil, art. 93 do Decreto-lei 200/1967, art. 66 do Decreto 93.872/1986, arts. 17 e 18 da Resolução CD/FNDE 12, de 17/03/2011 (peça 8, p. 4-5) ;
5.1.5.	Valores históricos dos débitos e respectivas datas de ocorrência:
	Datas das Ordens Bancárias
	Valores Originais (R$) 
	Programa

	31/03/2011
	4.361,49
	PNATE/2011

	29/04/2011
	4.361,49
	
	31/05/2011
	4.361,49
	
	01/07/2011
	4.361,49
	
	29/07/2011
	4.361,49
	
	01/09/2011
	4.361,49
	
	30/09/2011
	4.361,49
	
	31/10/2011
	4.361,49
	
	30/11/2011
	4.361,49
	
	30/03/2012
	3.999,27
	PNATE/2012

	26/04/2012
	3.999,27
	
	15/05/2012
	3.999,27
	
	28/06/2012
	3.999,27
	
	31/07/2012
	3.999,27
	
	31/08/2012
	3.999,27
	
	28/09/2012
	3.999,27
	
	31/10/2012
	3.999,27
	
	30/11/2012
	3.999,29
	
5.2. AUDIÊNCIA:
5.2.1.	Irregularidade: não permitir a comprovação da boa e regular aplicação dos recursos federais repassados ao município de Capim/PB, em face da omissão no dever de prestar contas dos valores transferidos, no âmbito do PNATE/2011 e do PNATE/2012;
5.2.2.	Conduta: descumprir o prazo originalmente estipulado para prestação de contas dos recursos federais recebidos à conta do PNATE/2011 e do PNATE/2012, os quais se encerraram em 30/4/2013 (peça 3, p. 3 e 27) ;
5.2.3.	Evidências: Informação 2021/2017-SEOPC/COPRA/CGCAP/DIFIN/FNDE, referente ao PNATE/2011 (peça 3, p. 15-16) , Informação 402/2018-SEOPC/COPRA/CGCAP/DIFIN/FNDE, relativa ao PNATE/2012 (peça 3, p. 36-37) , e Relatório de TCE 217/2018 - DIREC/COTCE/CGAPC/DIFIN-FNDE/MEC (peça 3, p. 69-74) ;
5.2.4.	Dispositivos violados: art. 37, caput, c/c o art. 70, parágrafo único, da Constituição da República Federativa do Brasil, art. 93 do Decreto-lei 200/1967, art. 66 do Decreto 93.872/1986, arts. 17 e 18 da Resolução CD/FNDE 12, de 17/3/2011 (peça 8, p. 4-5) .
6.	Posteriormente, o Sr. Euclides Sérgio Costa de Lima, por meio do seu advogado constituído (procuração à peça 15) , apresentou alegações de defesa (peças 20, 25 e 26, tendo as três peças idêntico teor) , as quais serão objeto de análise na sessão 'EXAME TÉCNICO' da presente instrução.
EXAME TÉCNICO
Análise preliminar:
7.	De início, salienta-se que está clara a competência deste Tribunal para julgar este processo, pois se trata de recursos federais repassados pelo FNDE ao Município de Capim/PB. Outrossim, não restou caracterizada nenhuma nulidade processual oriunda da inobservância de formalidades que acarretassem prejuízo processual ao responsável ou ao interesse público (art. 171 do RITCU) . Também foram atendidos os pressupostos de constituição e desenvolvimento válido e regular desta tomada de contas especial (art. 71, inciso II, da Constituição Federal, art. 8º, caput, da Lei 8.443/1992, art. 84 do Decreto-Lei 200/1967 e art. 5°, caput, parágrafo único e incisos I a IV, da IN/TCU 71/2012, modificada pela IN/TCU 76/2016) .
8.	Ademais, verifica-se que não houve o transcurso de mais de dez anos desde os fatos geradores da dívida sem que tenha havido a notificação do responsável pela autoridade administrativa federal competente (art. 6º, inciso II, c/c art. 19, da IN/TCU 71/2012, modificada pela IN/TCU 76/2016) , uma vez que os recursos foram transferidos em 2011 e em 2012 (peça 3, p. 4-7 e 28-31) , a omissão na prestação de contas se concretizou em 30/4/2013 (peça 3, p. 3 e 27) e o responsável foi notificado sobre as irregularidades pela autoridade administrativa competente em 2013 e em 2017, por meio do ofício constante da peça 3 (p. 21-22) , cujo AR retornou com a indicação de 'mudou-se' (peça 3, p. 25-26) , tendo sido, então, publicado edital no DOU em 24/7/2017 (peça 3, p. 23) , relativamente ao PNATE/2011, e por meio dos ofícios constantes da peça 3 (p. 42, em 2013, e 43-44, em 2017) , este último ofício tendo o AR retornado com a indicação de 'mudou-se' (peça 3, p. 47-48) , tendo sido, então, publicado edital no DOU em 22/12/2017 (peça 3, p. 45) , relativamente ao PNATE/2012.
9.	Também se verifica que o valor atualizado do débito total apurado, sem juros, em 1/1/2017 (peça 3, p. 50 e 59, totalizando R$ 105.784,07) , é superior a R$ 100.000,00, na forma estabelecida nos arts. 6º, inciso I, e 19, da IN/TCU 71/2012, modificada pela IN/TCU 76/2016.
10. A propósito, registra-se que, em atendimento ao subitem 9.4 do Acórdão 1772/2017-TCU-Plenário (Relator Ministro-Substituto Augusto Sherman Cavalcanti) , foi efetuada pesquisa no sistema processual do TCU e não foram encontradas tomadas de contas especiais em tramitação com débitos imputáveis ao responsável com valores inferiores ao fixado no art. 6º, inciso I, da Instrução Normativa TCU 71/2012, a fim de que seja observado o disposto no art. 6º, § 1º, da mesma norma.
11. Por oportuno, cabe ressaltar que houve a devida formulação da imputação das irregularidades ao responsável, como também a devida descrição no expediente de citação e de audiência, com base na individualização das condutas omissivas, como já foi detalhado no item 5 e respectivos subitens desta instrução.
12. Ressalta-se que foi viabilizado o exercício da ampla defesa e do contraditório em sua dimensão substancial, pois se realizou a citação e a audiência do responsável Euclides Sérgio Costa de Lima por meio do Ofício 2157/2018-TCU/Secex-TCE (peça 14) , o qual foi recebido no domicílio do responsável (peça 6) em 14/1/2019, conforme atesta o AR (peça 19) , atendendo ao art. 5º, inciso LV, da Constituição Federal c/c o art. 12, incisos I e II, da Lei 8.443/1992.
Análise das alegações de defesa do Sr. Euclides Sérgio Costa de Lima (peças 20, 25 e 26) :
Argumentos
13. Após fazer um breve histórico processual, o responsável alega, em síntese, o seguinte (peças 20, 25 e 26, tendo as três peças idêntico teor) :
a) suscita a nulidade de pleno direito do procedimento administrativo de prestação de contas que ensejou a instauração da presente TCE, em função de ter sido efetuada a notificação editalícia, em face da devolução ao FNDE da correspondência que lhe foi enviada por via postal com a justificativa 'Mudou-se', sem que o FNDE tenha esgotado os meios ordinários de localização do responsável, em que pese o fato de que, segundo o responsável, o próprio FNDE já logrou efetivar a sua notificação em seu endereço atual (Rua da Enseada, Apto. 103-A, Ponta de Campina, Cabedelo/PB, CEP 58.101-640) , o qual é o mesmo que consta da base de dados do CPF (peça 6) ;
b) considera a notificação por edital como medida de exceção, a qual só deveria ser utilizada quando forem infrutíferas as tentativas ordinárias de dar ciência das decisões administrativas;
c) apresenta um precedente judicial do TRF-5 relacionado a um procedimento administrativo do qual resultou a aplicação de uma multa pelo Ibama, no qual foi devolvida a notificação por via postal com a indicação de 'destinatário desconhecido' e foi efetuada a notificação por edital;
d) cita um precedente judicial do TRF-1 relacionado a um processo sob a égide da Lei 9.784/1999 no qual restou consignado que a Administração não demonstrou terem sido esgotados todos os meios de intimação pessoal antes de ser efetuada a intimação por edital;
e) invoca precedentes judiciais do STJ e do TRF-2 relacionados a um procedimento administrativo no qual restou consignado que a intimação por edital é medida de exceção e só deve ser realizada quando forem infrutíferas as tentativas ordinárias de dar ciência das decisões administrativas aos interessados sob pena de cerceamento de defesa e ofensa ao contraditório, corolários do princípio do devido processo legal;
f) sustenta a existência de prescrição/decadência quinquenal para a TCE, pois o prazo final para as prestações de contas do PNATE/2011 e do PNATE/2012 esgotou-se em 30/4/2013 e a TCE somente foi encaminhada ao TCU em 18/6/2018, arguindo que teria transcorrido um lapso temporal de mais de 5 (cinco) anos, o qual seria o prazo prescricional de acordo com interpretação analógica dos arts. 1º do Decreto 20.910/1932 e 1º da Lei 9.873/1999, aduzindo que as atividades dos tribunais de contas não podem deixar os administrados em estado perpétuo de indefinição e pendência;
g) invoca julgado do STJ mediante o qual teria sido firmado o entendimento de que, em que pese a regra de imprescritibilidade das ações de ressarcimento insculpida no art. 37, § 5º, da Constituição Federal, apenas a ação de ressarcimento ao erário ajuizada perante o Poder Judiciário é imprescritível, de modo que, para a instauração de TCE, incide o prazo prescricional de 5 (cinco) anos, aplicando-se, por analogia, os arts. 1º do Decreto 20.910/1932 e 1º da Lei 9.873/1999;
h) menciona o prazo prescricional de dez anos a contar do fato gerador estabelecido no art. 205 do Código Civil, mas, considerando que vários diplomas legais fixam o prazo de 5 (cinco) anos, entende que esse também deveria ser o prazo quando o titular da ação ou pretensão é o Poder Público;
i) cita a regra geral estabelecida no art. 54 da Lei 9.784/1999 no sentido de que 'o direito da Administração de anular os atos administrativos de que decorram efeitos favoráveis para os destinatários decai em cinco anos, contados da data em que foram praticados, salvo comprovada má-fé';
j) argumentando que o prazo para a apresentação das prestações de contas do PNATE/2011 e do PNATE/2012 findou em 30/4/2013, afirma que o entendimento desta Corte é no sentido de que tal obrigação corresponderia ao gestor sucessor, pois tal prazo se esgotou na gestão deste e não na sua;
k) evoca julgado do STJ por meio da qual aquela Corte Superior deixou assentado que a obrigação de prestar contas referente a convênio não seria personalíssima, mas sim do prefeito que estiver na gestão durante o prazo em que a prestação de contas tiver que ser fornecida, ainda que não tenha sido ele o responsável pela assinatura do convênio;
l) declarando a intenção de comprovar a boa e regular aplicação dos recursos do PNATE/2011 e do PNATE/2012, o responsável junta aos autos alguns documentos contábeis e fiscais que atestam a inteireza da aplicação dos recursos e justificam a realização das despesas (peças 21, 22, 23 e 24, cujos teores são idênticos, respectivamente, às peças 27, 28, 29 e 30) ;
m) alega que os aludidos documentos comprobatórios trazem todos os pagamentos efetuados, os extratos do Banco do Brasil, as notas de empenho emitidas, os recibos firmados, as notas fiscais de serviço emitidas pelos contratados e o diário de movimento bancário da contabilidade, acrescentando que, a seu ver, tais documentos demonstram o nexo de causalidade entre os recursos transferidos e as despesas realizadas para a execução dos objetos do PNATE/2011 e do PNATE/2012, o que deveria afastar qualquer imputação de débito ao responsável; e
n) por fim, pugna pela declaração da boa e regular aplicação dos recursos do PNATE/2011 e do PNATE/2012, com a aprovação das contas e o arquivamento da presente TCE.
Análise
14.Preliminarmente, deve-se rejeitar a preliminar de nulidade de pleno direito de todos os procedimentos administrativos levados a cabo na fase interna desta TCE, ainda no âmbito do FNDE, em função de ter sido feita a notificação por edital sem que o FNDE tenha esgotado os meios ordinários de localização do responsável, pois é pacífico o entendimento deste Tribunal no sentido de que a regular citação do responsável efetuada na fase externa da TCE, já no âmbito desta Corte de Contas, assegura ao responsável o pleno exercício dos seus direitos constitucionais à ampla defesa, ao contraditório e ao devido processo legal. Neste sentido, cabe mencionar os seguintes enunciados de jurisprudência desta Corte que deixam claro esse entendimento:
a) 'Não há prejuízo ao exercício do contraditório e da ampla defesa em razão da ausência de oportunidade de defesa na fase interna de tomada de contas especial, pois nessa etapa, em que se coletam evidências para fins de apuração dos fatos e das responsabilidades, não há uma relação processual constituída. A garantia ao direito de defesa ocorre na fase externa, com o chamamento do responsável aos autos, a partir da sua citação válida' (Acórdão 2016/2018-TCU-Segunda Câmara, Relator: Ministro Aroldo Cedraz) ;
b) 'Não há prejuízo ao exercício do contraditório e da ampla defesa em razão do não chamamento do responsável aos autos na fase interna da tomada de contas especial, pois nessa etapa, em que se coletam evidências para fins de apuração dos fatos e das responsabilidades, não há uma relação processual constituída. A garantia ao direito de defesa ocorre na fase externa, com a citação válida do responsável' (Acórdão 4938/2016-TCU-Primeira Câmara, Relator: Ministro Bruno Dantas) ;
c) 'No processo de tomada de contas especiais, a instauração do contraditório, para fins de condenação por parte do TCU, ocorre na fase externa, por meio da regular citação pelo Tribunal, sendo irrelevante a ocorrência ou não de notificação anterior pelo órgão concedente' (Acórdão 1522/2016-TCU-Plenário, Relator: Ministro Benjamin Zymler) ;
d) 'A instauração do contraditório, para fins de condenação dos responsáveis por parte do TCU, ocorre na fase externa do processo de contas especiais, por meio da regular citação, sendo irrelevante a ocorrência ou não de notificação anterior pelo órgão concedente' (Acórdão 6941/2015-TCU-Primeira Câmara, Relator: Ministro Benjamin Zymler) .
15. Em segundo lugar, também se deve rejeitar a arguição de que teria ocorrido a prescrição/decadência quinquenal, pois é pacífico o entendimento jurisprudencial desta Casa no sentido de que as ações de ressarcimento no âmbito do TCU são imprescritíveis, de acordo com os termos do art. 37, § 5º, da Constituição Federal, do Enunciado 282 da Súmula de Jurisprudência do TCU, de reiterado entendimento do Supremo Tribunal Federal (MS 26210/DF, Rel. Min. Ricardo Lewandowski, Pleno, julg. 04/09/2008, DJe 09/10/2008, dentre outros) , assim como de acordo com reiteradas decisões deste Tribunal (Acórdão 2709/2008-TCU-Plenário; Relator Min. Benjamin Zymler, entre outros) . Portanto, não deve prosperar o argumento do responsável no tocante à existência de prescrição para a TCE.
16. Por outro lado, salienta-se que a Lei 9.784/1999 (Lei do Processo Administrativo) , a Lei 9.873/1999 (estabelece prazo de prescrição para o exercício de ação punitiva pela Administração Pública Federal, no exercício do poder de polícia) e o Decreto 20.910/1932 (relativo às dívidas passivas da União, dos Estados e dos Municípios) não se aplicam aos processos no âmbito desta Corte de Contas, tendo em vista que os processos de controle externo sob jurisdição deste Tribunal são regidos por lei específica, a saber, a Lei 8.443/1992, tendo os julgados deste Tribunal respaldo constitucional (art. 71 da Carta Magna) . Ademais, especificamente no que se refere ao art. 54 da Lei 9.784/1999, no presente caso concreto, não se trata de nenhuma ação deste Tribunal objetivando anular atos administrativos de que decorram efeitos favoráveis para o responsável. Tampouco se trata de dívidas passivas da União (de acordo com o Decreto 20.910/1932) ou de exercício do poder de polícia (objeto da Lei 9.873/1999) . Portanto, a tese da prescrição/decadência administrativa em cinco anos esgrimida pelo responsável não pode ser aceita.
17. Por sua vez, o prazo prescricional de dez anos indicado no art. 205 do Código Civil, também mencionado pelo responsável, é aplicado nesta Corte de Contas apenas no que se refere à aplicação de sanção mediante multa aos responsáveis, não se aplicando ao ressarcimento de danos ao erário federal, conforme entendimento consolidado por meio de incidente de uniformização de jurisprudência, julgado no âmbito do TC Processo 030.926/2015-7 (Acórdão 1441/2016-TCU-Plenário) .
18. Por outro lado, no que concerne aos diversos precedentes judiciais colacionados pelo responsável, deve-se ressaltar que esta Corte tem competência e jurisdição privativas lastreadas no art. 71 da Constituição Federal e na Lei Orgânica do TCU (Lei 8.443/1992) , pautando a sua atuação no princípio da independência das instâncias e não se vinculando obrigatoriamente a nenhuma decisão de outros órgãos ou entidades, tanto na esfera administrativa, como na esfera judicial.
19. No entanto, em homenagem aos princípios constitucionais da ampla defesa e do contraditório, consubstanciados na efetiva realização da citação e da audiência ao responsável (peças 14 e 19) e da análise detalhada das alegações de defesa por ele apresentadas (peças 20, 25 e 26) , cabem aqui algumas observações pontuais acerca dos diversos precedentes judiciais invocados pelo responsável:
a) o precedente do TRF-5 (peça 20, p. 3-4) se refere a um caso no qual se verificou a aplicação de multa pelo Ibama numa situação onde foi efetuada a notificação por edital sem que tenham sido esgotadas as tentativas ordinárias de dar ciência da decisão administrativa ao responsável, o que não ocorreu no presente caso concreto, pois o responsável não teve nenhuma sucumbência na fase interna da TCE, tendo-lhe sido oportunizado o pleno exercício do contraditório e da ampla defesa na fase externa da TCE, já no âmbito do Tribunal, com a citação e a audiência que lhe foram encaminhadas;
b) o julgado do TRF-1 (peça 20, p. 4-5) versa sobre processo sob a égide da Lei 9.784/1999 no qual restou consignado que a Administração não demonstrou terem sido esgotados todos os meios de intimação pessoal antes de ser efetuada a intimação por edital, o que configura uma situação bastante distinta do presente caso, pois, como já se analisou anteriormente, a Lei 9.784/1999 não se aplica aos processos no âmbito desta Corte de Contas;
c) os precedentes do STJ e do TRF-2 (peça 20, p. 5) versam sobre casos em que restou consignado que a intimação por edital é medida de exceção e só deve ser realizada quando forem infrutíferas as tentativas ordinárias de dar ciência das decisões administrativas aos interessados, sob pena de cerceamento de defesa e ofensa ao contraditório, corolários do princípio do devido processo legal, mas, no presente caso concreto, não restou comprovado nenhum prejuízo aos direitos do responsável, pois lhe foi oportunizado o pleno exercício do contraditório e da ampla defesa na fase externa da TCE, já no âmbito do Tribunal, com a citação e a audiência que lhe foram encaminhadas;
d) o precedente do STJ (peça 20, p. 7-9) pelo qual teria sido firmado o entendimento de que, para a instauração de TCE, incide o prazo prescricional de 5 (cinco) anos, aplicando-se, por analogia, os arts. 1º do Decreto 20.910/1932 e 1º da Lei 9.873/1999, é uma decisão isolada e pontual versando sobre um caso específico, sem repercussão geral e não infirma o entendimento atualmente vigente no TCU e respaldado pelo STF no sentido de que as ações de ressarcimento no âmbito do TCU são imprescritíveis (art. 37, § 5º, da Constituição Federal) ; e
e) o julgado do STJ (peça 20, p. 7-9) por meio da qual aquela Corte Superior deixou assentado que a obrigação de prestar contas referente a convênio recai sobre o prefeito que estiver na gestão durante o prazo em que a prestação de contas tiver que ser fornecida, ainda que não tenha sido ele o responsável pela assinatura do convênio, não colide com o entendimento desta Corte de Contas plasmado na Súmula 230 do TCU. No entanto, o Sr. Edvaldo Carlos Freire Júnior (XXX.028.854-XX) , ex-prefeito Municipal de Capim/PB (gestão 2013/2016) , sucessor do responsável, adotou as medidas legais visando ao resguardo do patrimônio público, por meio de representações protocoladas junto ao Ministério Público Federal (conforme consta da peça 3, p. 17-19 e 38-40) , o que afastou a sua responsabilidade nos presentes autos, a teor da Súmula 230 do TCU.
20. Por outro lado, como já abordado na instrução preliminar (peça 10, p. 2) e na alínea 'e' do item anterior desta instrução, restou afastada a responsabilidade do sucessor do responsável a teor da Súmula 230 do TCU. Por outro lado, o Sr. Euclides Sérgio Costa de Lima (XXX.933.704-XX) , ex-prefeito Municipal de Capim/PB (gestão 2009/2012) , não tomou as medidas necessárias para a comprovação do regular uso dos valores públicos, sendo, portanto, o responsável pelo prejuízo apurado nesta Tomada de Contas Especial.
21. Por seu turno, no que tange aos documentos contábeis e fiscais apresentados pelo responsável que supostamente atestariam a inteireza da aplicação dos recursos e justificariam a realização das despesas (peças 21, 22, 23 e 24, cujos teores são idênticos, respectivamente, às peças 27, 28, 29 e 30) , tem-se o seguinte detalhamento de seu conteúdo:
	Peça 21 (idêntica à peça 27) - PNATE/2011:

	p. 1-3
	Diário do movimento bancário

	p. 4-5
	Relação de pagamentos efetuados

	p. 6-17
	Extratos bancários

	p. 18-45
	Empenhos e notas fiscais

	Peça 22 (idêntica à peça 28) - PNATE/2011:

	p. 1-36
	Empenhos e notas fiscais

	Peça 23 (idêntica à peça 29) - PNATE/2012:

	p. 1-3
	Diário do movimento bancário

	p. 4-14
	Extratos bancários

	p. 15-38
	Empenhos, recibos e comprovantes (DOC e transferências bancárias) 

	Peça 24 (idêntica à peça 30) - PNATE/2012:

	p. 1-34
	Empenhos, recibos, comprovantes (DOC e transferências bancárias) , cópia de cheque

	p. 35-36
	CNH do condutor e Certificado de Registro do Veículo

22. Por sua vez, verifica-se que não consta de nenhuma peça apresentada pelo responsável o Parecer Conclusivo do CACS/FUNDEB acerca da aplicação dos recursos transferidos à conta do PNATE/2011 e do PNATE/2012, parecer este que é documento fundamental para comprovar a boa e regular aplicação dos recursos repassados pelo FNDE, além de ser obrigatório, conforme disposto no art. 17, inciso II, da Resolução CD/FNDE 12, de 17/03/2011 (peça 8, p. 4) .
23. Em função da ausência desse parecer obrigatório e fundamental no sentido de garantir a realização de um controle social em relação às despesas executadas pelo gestor municipal, pode-se concluir que a documentação trazida aos autos pelo responsável constitui um emaranhado de documentos soltos e desorganizados que não podem ser aceitos como prestação de contas.
24. Por oportuno, deve-se mencionar que, no âmbito do Tribunal, o PARECER CONCLUSIVO DO CONSELHO DE ACOMPANHAMENTO E CONTROLE SOCIAL - CACS - FUNDEB, previsto art. 17, inciso II, da Resolução CD/FNDE 12, de 17/03/2011 (peça 8, p. 4) , é peça de fundamental importância para a análise da prestação de contas, visto que evidencia a avaliação procedida por seus membros, pertencentes à comunidade local, sobre a regularidade da aplicação dos recursos públicos e os resultados alcançados. Nesse sentido, destaca-se o seguinte excerto do Voto condutor do Ministro José Múcio Monteiro no Acórdão 2305/2017-TCU-Segunda Câmara:
'O ex-Prefeito (..) deixou de anexar o parecer do Conselho de Acompanhamento e Controle Social (CACS-Fundef) sobre a conformidade do uso do dinheiro público.
2. Como órgão à parte da administração municipal, com representatividade popular e próximo dos fatos, os conselhos de controle social têm isenção e legitimidade para testemunhar se os recursos confiados à prefeitura foram bem geridos. Daí ser indispensável a sua manifestação junto com as respectivas prestações de contas'.
25. Com efeito, conforme entendimento plasmado no Acórdão 2002/2018-TCU-Primeira Câmara (Relator: Ministro-Substituto Augusto Sherman) , a ausência injustificada do aludido parecer obrigatório tem o condão de macular as contas apresentadas pelo responsável, provocando a impugnação dos valores repassados ao município e, por conseguinte, a responsabilização do ex-prefeito, com o julgamento pela irregularidade das contas, a condenação em débito e a aplicação da multa legal, consoante proposta uníssona aventada pela unidade instrutiva e chancelada pelo MP/TCU naquele processo.
26. Também se deve mencionar o entendimento consignado no Acórdão 2762/2016-TCU-Segunda Câmara (Relator: Ministro Vital do Rêgo) , por meio do qual foi registrado que esta Corte de Contas tem reconhecido o importante papel desempenhado pelos conselhos municipais de controle social, previstos em determinados programas federais de natureza continuada, a exemplo do que restou decido no Acórdão 289/2009-TCU-Primeira Câmara, de relatoria do eminente Ministro Augusto Nardes. Deve-se salientar também que tais conselhos promovem o controle dos programas federais que são executados em âmbito municipal, de sorte que a ausência de pareceres por eles emitidos acerca da regularidade na utilização dos recursos federais repassados à municipalidade, e desde que inexistam nos autos documentos idôneos a demonstrar a correta aplicação desses recursos, tem o condão de macular as contas apresentadas, conforme decidido no âmbito do Acórdão 2286/2014-TCU-Primeira Câmara, que teve por relator o ilustre Ministro-Substituto Weder de Oliveira.
27. Portanto, em função de toda a análise anterior, é forçoso concluir que não foi possível verificar a boa e regular aplicação dos recursos do PNATE/2011 e do PNATE/2012, tampouco sendo possível aprovar as presentes contas e arquivar a presente TCE.
CONCLUSÃO
28.Como se verificou na seção 'EXAME TÉCNICO' anterior, restou evidenciada a competência do TCU para julgar o presente processo, pois se trata de recursos federais que foram repassados pelo FNDE ao Município de Capim/PB à conta do PNATE/2011 e do PNATE/2012. Também foi caracterizada adequadamente a responsabilidade do Sr. Euclides Sérgio Costa de Lima, conforme detalhado no item 5 e respectivos subitens desta instrução.
29. Além disso, restaram demonstrados: (i) a viabilidade do exercício da ampla defesa e do contraditório em sua dimensão substancial e a regularidade na abertura do contraditório e o exercício da ampla defesa (art. 5º, inciso LV, da Constituição Federal c/c o art. 12, incisos I e II, da Lei 8.443/1992) ; (ii) a suficiência dos elementos probatórios indispensáveis à formação do juízo quanto à ocorrência do dano ao erário ocasionado por atos ilícitos e a vinculação destes com as condutas do responsável arrolado no polo passivo deste processo (art. 5º, caput, parágrafo único e incisos I, II e IV, da IN TCU 71/2012) ; e (iii) a ausência de nulidades processuais oriundas da inobservância de formalidades que acarretem prejuízo processual ao responsável ou ao interesse público (art. 171 do RITCU) . Portanto, estão presentes todos os pressupostos necessários para a formação do juízo de mérito das presentes contas.
30. Por sua vez, restou claramente comprovado o dano ao erário ocasionado em virtude das irregularidades enumeradas no item 5 e respectivos subitens desta instrução, em relação ao PNATE/2011 e ao PNATE/2012.
31. Por conseguinte, por meio da análise levada a cabo na seção 'EXAME TÉCNICO' anterior, conclui-se pela rejeição de todas as alegações de defesa apresentadas pelo responsável Euclides Sérgio Costa de Lima (peças 20, 25 e 26) . De fato, o responsável não se desincumbiu do ônus de demonstrar a boa e regular aplicação dos recursos do PNATE/2011 e do PNATE/2012.
32. Por outro lado, no que tange ao exame da boa-fé do responsável Euclides Sérgio Costa de Lima, será adotado aqui o sentido objetivo da cláusula de boa-fé, isto é, examinando, 'diante de um caso concreto e nas condições em que o agente atuou, qual o cuidado exigível de uma pessoa prudente e de discernimento. Assim o fazendo, encontraremos o cuidado objetivo necessário, fundado na previsibilidade objetiva. Devemos, a seguir, comparar esse cuidado genérico com a conduta do agente, intentando saber se a conduta imposta pelo dever genérico de cuidado harmoniza-se com o comportamento desse agente. A resposta negativa leva à reprovabilidade da sua conduta, à culpa e, enfim, à não caracterização da boa-fé objetiva' (conforme entendimento plasmado no Acórdão 2436/2016-TCU-Plenário; Relator: Ministro Augusto Nardes) .
33. No presente caso concreto, à vista dos elementos constantes dos autos, percebe-se que os atos praticados pelo responsável não se ajustam ao mencionado modelo objetivo de conduta, pois as suas condutas omissivas foram, no mínimo, culposas (por negligência e imprudência) , tendo restado comprovado que o dano ao erário resultou diretamente daquelas condutas.
34. Nesse contexto, não é possível afirmar que houve boa-fé por parte do responsável, pois é razoável concluir que lhe era possível ter consciência das ilicitudes de suas condutas omissivas e que eram exigíveis condutas diversas daquelas que adotou, consideradas as circunstâncias que o cercavam. Portanto, tampouco foram identificados excludentes de culpabilidade.
35. Então, tendo em vista as irregularidades comprovadas nos autos, e como não foi possível reconhecer a boa-fé do responsável, este Tribunal pode proferir, desde logo, o julgamento definitivo de mérito pela irregularidade das presentes contas, com fundamento no art. 202, § 6º, do RITCU.
36. Nesse diapasão, como não restou caracterizada a adequada prestação de contas dos recursos executados à conta do PNATE/2011 e do PNATE/2012, também se verificou a não comprovação da boa e regular aplicação dos recursos objeto deste processo, sendo pacífica a jurisprudência deste Tribunal no sentido de que compete ao gestor o ônus de provar a aplicação regular dos recursos que lhe foram confiados, conforme Acórdão 974/2018-TCU-Plenário (Relator Bruno Dantas) , 511/2018-Plenário (Relator Aroldo Cedraz) , 3.875/2018-Primeira Câmara (Relator Vital Do Rêgo) , 1.983/2018-Primeira Câmara (Relator Bruno Dantas) , 1.294/2018-Primeira Câmara (Relator Bruno Dantas) , 3.200/2018-Segunda Câmara (Relator Aroldo Cedraz) , 2.512/2018-Segunda Câmara (Relator Aroldo Cedraz) , 2.384/2018-Segunda Câmara (Relator José Múcio Monteiro) , 2.014/2018-Segunda Câmara (Relator Aroldo Cedraz) , 901/2018-Segunda Câmara (Relator José Múcio Monteiro) , entre outros.
37. Destarte, ante todo o exposto, entende-se que esta Corte deve:
a) rejeitar as alegações de defesa do responsável Euclides Sérgio Costa de Lima;
b) em face da impossibilidade de reconhecer a boa-fé do responsável (com espeque art. 202, § 6º, do RITCU) , julgar irregulares, desde logo, as contas do Sr. Euclides Sérgio Costa de Lima, com fulcro nos arts. 1º, inciso I, 16, inciso III, alíneas 'b' e 'c', 19, caput, e 23, inciso III, da Lei 8.443/1992 c/c com os arts. 1º, inciso I, 209, incisos II e III, 210 e 214, inciso III, do RITCU;
c) condenar o responsável Euclides Sérgio Costa de Lima a ressarcir os débitos especificados no subitem 5.1.5 desta instrução aos cofres do FNDE;
d) aplicar ao responsável Euclides Sérgio Costa de Lima a multa prevista no art. 57 da Lei 8.443/1992, na dosimetria a ser definida pelo Exmo. Relator deste feito;
e) autorizar, desde logo, a cobrança judicial das dívidas, com fundamento no art. 28, inciso II, da Lei 8.443/1992, caso não atendida a notificação;
f) autorizar, antecipadamente, caso requerido pelo responsável, o pagamento da dívida decorrente em até 36 (trinta e seis) parcelas mensais e consecutivas, nos termos do art. 26 da Lei 8.443/1992, c/c o art. 217 do RITCU, fixando-se o vencimento da primeira parcela em 15 (quinze) dias, a contar do recebimento da notificação, e o das demais a cada 30 (trinta) dias, devendo incidir sobre cada uma os encargos devidos, na forma prevista na legislação em vigor, alertando o responsável que a falta de comprovação do recolhimento de qualquer parcela importará o vencimento antecipado do saldo devedor, nos termos do art. 217, § 2º, do RITCU (providência que tem sido adotada seguidamente pela Corte, em homenagem à racionalidade processual, conforme se observa, a título de exemplo, nos Acórdãos 2.266/2018, 600/2017, 2.059/2016 e 1.000/2015 do Plenário) ; e
g) dar ciência do acórdão que vier a ser proferido ao Sr. Euclides Sérgio Costa de Lima, assim como ao seu advogado, Adilson Alves da Costa (OAB/PB 18.400, procuração à peça 15) ; ao FNDE; ao Procurador-Chefe da Procuradoria da República na Paraíba, nos termos do § 3º do art. 16 da Lei 8.443/1992 c/c o § 7º do art. 209 do RITCU, para adoção das medidas cabíveis; e ao Assessor Especial do Controle Interno do FNDE, nos termos do Memorando-Circular 58/2018-Segecex, de 12/11/2018.
PROPOSTA DE ENCAMINHAMENTO
38. Em face de todo o exposto, submetem-se os autos à consideração superior, propondo:
a) rejeitar as alegações de defesa do responsável Euclides Sérgio Costa de Lima;
b) em face da impossibilidade de reconhecer a boa-fé objetiva do responsável Euclides Sérgio Costa de Lima, com espeque art. 202, § 6º, do RITCU, julgar irregulares, desde logo, as suas contas, com fulcro nos arts. 1º, inciso I, 16, inciso III, alíneas 'b' e 'c', 19, caput, e 23, inciso III, da Lei 8.443/1992 c/c com os arts. 1º, inciso I, 209, incisos II e III, 210 e 214, inciso III, do RITCU, em função das irregularidades, das condutas e dos dispositivos violados especificados a seguir:
b.1) CITAÇÃO:
b.1.1) Irregularidade: não comprovação da boa e regular aplicação dos recursos federais repassados ao município de Capim/PB, em face da omissão no dever de prestar contas dos valores transferidos, no âmbito do PNATE/2011 e do PNATE/2012;
b.1.2) Conduta: em face da omissão na prestação de contas, cujos prazos se encerraram em 30/04/2013 (peça 3, pp. 3 e 27) , o mesmo não logrou demonstrar a boa e regular aplicação dos recursos federais recebidos à conta do PNATE/2011 e do PNATE/2012;
b.1.3) Evidências: Informação 2021/2017-SEOPC/COPRA/CGCAP/DIFIN/FNDE, referente ao PNATE/2011 (peça 3, p. 15-16) , Informação 402/2018-SEOPC/COPRA/CGCAP/DIFIN/FNDE, relativa ao PNATE/2012 (peça 3, p. 36-37) , e Relatório de TCE 217/2018 - DIREC/COTCE/CGAPC/DIFIN-FNDE/MEC (peça 3, p. 69-74) ;
b.1.4) Dispositivos violados: art. 37, caput, c/c o art. 70, parágrafo único, da Constituição da República Federativa do Brasil, art. 93 do Decreto-lei 200/1967, art. 66 do Decreto 93.872/1986, arts. 17 e 18 da Resolução CD/FNDE 12, de 17/3/2011 (peça 8; pp. 4-5) .
b.2) AUDIÊNCIA:
b.2.1) Irregularidade: não permitir a comprovação da boa e regular aplicação dos recursos federais repassados ao município de Capim/PB, em face da omissão no dever de prestar contas dos valores transferidos, no âmbito do PNATE/2011 e do PNATE/2012;
b.2.2) Conduta: descumprir o prazo originalmente estipulado para prestação de contas dos recursos federais recebidos à conta do PNATE/2011 e do PNATE/2012, os quais se encerraram em 30/04/2013 (peça 3, p. 3 e 27) ;
b.2.3) Evidências: Informação 2021/2017-SEOPC/COPRA/CGCAP/DIFIN/FNDE, referente ao PNATE/2011 (peça 3, p. 15-16) , Informação 402/2018-SEOPC/COPRA/CGCAP/DIFIN/FNDE, relativa ao PNATE/2012 (peça 3, p. 36-37) , e Relatório de TCE 217/2018 - DIREC/COTCE/CGAPC/DIFIN-FNDE/MEC (peça 3, p. 69-74) ;
b.2.4) Dispositivos violados: art. 37, caput, c/c o art. 70, parágrafo único, da Constituição da República Federativa do Brasil, art. 93 do Decreto-lei 200/1967, art. 66 do Decreto 93.872/1986, arts. 17 e 18 da Resolução CD/FNDE 12, de 17/3/2011 (peça 8; pp. 4-5) .
c) condenar o responsável Euclides Sérgio Costa de Lima ao pagamento das quantias a seguir especificadas, com a fixação do prazo de quinze dias, a contar do recebimento da notificação, para comprovar, perante o Tribunal (art. 214, inciso III, alínea 'a', do Regimento Interno) , o recolhimento das dívidas aos cofres do FNDE, atualizadas monetariamente e acrescidas dos juros de mora, calculados a partir das datas indicadas, até a data do efetivo recolhimento, na forma prevista na legislação em vigor:
	Datas das Ordens Bancárias
	Valores Originais (R$) 
	Programa

	31/03/2011
	4.361,49
	PNATE/2011

	29/04/2011
	4.361,49
	
	31/05/2011
	4.361,49
	
	01/07/2011
	4.361,49
	
	29/07/2011
	4.361,49
	
	01/09/2011
	4.361,49
	
	30/09/2011
	4.361,49
	
	31/10/2011
	4.361,49
	
	30/11/2011
	4.361,49
	
	30/03/2012
	3.999,27
	PNATE/2012

	26/04/2012
	3.999,27
	
	15/05/2012
	3.999,27
	
	28/06/2012
	3.999,27
	
	31/07/2012
	3.999,27
	
	31/08/2012
	3.999,27
	
	28/09/2012
	3.999,27
	
	31/10/2012
	3.999,27
	
	30/11/2012
	3.999,29
	
d) aplicar ao responsável Euclides Sérgio Costa de Lima a multa prevista no art. 57 da Lei 8.443/1992, na dosimetria a ser definida pelo Exmo. Relator deste feito, fixando-lhe o prazo de 15 (quinze) dias, a contar da notificação, para que comprove, perante o Tribunal (art. 214, inciso III, alínea 'a', do Regimento Interno) , o recolhimento da dívida ao Tesouro Nacional, atualizada monetariamente desde a data em que for proferido o Acórdão condenatório até a do efetivo recolhimento, se for paga após o vencimento, na forma da legislação em vigor;
e) autorizar, desde logo, a cobrança judicial das dívidas, com fundamento no art. 28, inciso II, da Lei 8.443/1992, caso não atendida a notificação;
f) autorizar, antecipadamente, caso requerido pelo responsável, o pagamento da dívida decorrente em até 36 (trinta e seis) parcelas mensais e consecutivas, nos termos do art. 26 da Lei 8.443/1992, c/c o art. 217 do Regimento Interno do TCU, fixando-se o vencimento da primeira parcela em 15 (quinze) dias, a contar do recebimento da notificação, e o das demais a cada 30 (trinta) dias, devendo incidir sobre cada uma os encargos devidos, na forma prevista na legislação em vigor, alertando o responsável que a falta de comprovação do recolhimento de qualquer parcela importará o vencimento antecipado do saldo devedor, nos termos do art. 217, § 2º, do Regimento Interno do TCU;
g) encaminhar cópia do Acordão que vier a ser prolatado por este Tribunal, acompanhado do Relatório e do Voto que o fundamentarem:
g.1) ao Sr. Euclides Sérgio Costa de Lima, assim como ao seu advogado, Dr. Adilson Alves da Costa (OAB/PB 18.400, procuração à peça 15) ;
g.2) ao FNDE;
g.3) ao Procurador-Chefe da Procuradoria da República na Paraíba, nos termos do § 3º do art. 16 da Lei 8.443/1992 c/c o § 7º do art. 209 do RITCU, para adoção das medidas cabíveis, informando que a presente deliberação, acompanhada do Relatório e do Voto que a fundamenta, está disponível para a consulta no endereço www.tcu.gov.br/acordaos, além de esclarecer que, caso requerido, o TCU poderá fornecer sem custos as correspondentes cópias, de forma impressa; e
g.4) ao Assessor Especial do Controle Interno do FNDE, nos termos do Memorando-Circular 58/2018-Segecex, de 12/11/2018."
2.	O sr. Diretor e o sr. Secretário da SecexTCE ratificaram a instrução acima (peças 32 e 33) .
3.	O d. representante do Ministério Público junto ao Tribunal de Contas da União (MP/TCU) , em sua intervenção regimental, acolheu o encaminhamento alvitrado pela unidade técnica (peça 34) .
	É o relatório.

Adilson Alves da Costa (OAB/PB 18.400)

Procurador Rodrigo Medeiros de Lima

TOMADA DE CONTAS ESPECIAL. PROGRAMA NACIONAL DE APOIO AO TRANSPORTE DO ESCOLAR. EXERCÍCIOS 2011 E 2012. OMISSÃO DO DEVER DE PRESTAR CONTAS. CITAÇÃO. AUDIÊNCIA. ALEGAÇÕES DE DEFESA INSUFICIENTES PARA COMPROVAR A REGULAR APLICAÇÃO DOS VALORES. CONTAS IRREGULARES. DÉBITO. MULTA. CIÊNCIA.

TOMADA DE CONTAS ESPECIAL (TCE)

Em exame processo de tomada de contas especial instaurada pelo Fundo Nacional de Desenvolvimento da Educação (FNDE) em desfavor do sr. Euclides Sérgio Costa de Lima, ex-prefeito Municipal de Capim/PB (gestão 2009/2012) , em face da omissão na prestação de contas quanto aos recursos repassados por força do Programa Nacional de Apoio ao Transporte do Escolar, exercícios 2011 e 2012 (PNATE/2011 e PNATE/2012) .
2.	O PNATE/2011 e o PNATE/2012 tiveram por objeto a "transferência, em caráter suplementar, aos estados, ao Distrito Federal e aos municípios, de recursos financeiros destinados a custear a oferta de transporte escolar aos alunos educação básica pública, residentes em área rural, com o objetivo de garantir o acesso à educação", conforme o art. 2º da Resolução CD/FNDE 12/2011 (peça 8, p. 1) .
3.	Nesta Corte de Contas, foi realizada a citação do responsável para que apresentasse alegações de defesa em face da não comprovação da boa e regular aplicação dos recursos federais recebidos. Foi também realizada audiência para que o ex-gestor justificasse o não cumprimento do prazo estipulado para a apresentação da prestação de contas.
4.	As alegações de defesa e razões de justificativa oferecidas encontram-se insertas à peça 20, as quais foram reproduzidas nas peças 25 e 26.
5.	Em síntese, o responsável alega que: (i) houve nulidade do procedimento administrativo de prestação de contas que ensejou a instauração da presente TCE em função da notificação editalícia motivada pela devolução, ao FNDE, da correspondência que lhe foi enviada por via postal, sem que o FNDE tenha esgotado os meios ordinários para sua localização; (ii) a notificação por edital é medida de exceção, que só deveria ser utilizada quando forem infrutíferas as tentativas ordinárias de dar ciência das decisões administrativas; (iii) houve a prescrição/decadência quinquenal para esta TCE, pois o prazo final para as prestações de contas do PNATE/2011 e do PNATE/2012 esgotou-se em 30/4/2013 e a TCE somente foi encaminhada ao TCU em 18/6/2018; (iv) o art. 54 da Lei 9.784/1999 prescreve que "o direito da Administração de anular os atos administrativos de que decorram efeitos favoráveis para os destinatários decai em cinco anos, contados da data em que foram praticados, salvo comprovada má-fé"; (v) segundo precedente do STJ, em que pese a regra de imprescritibilidade das ações de ressarcimento insculpida no art. 37, § 5° da Constituição Federal, apenas a ação de ressarcimento ao erário ajuizada perante o Poder Judiciário seria imprescritível; (vi) a obrigação de prestar contas do PNATE/2011 e do PNATE/2012 competiria ao gestor sucessor, pois o prazo se esgotou na gestão dele; e (vii) documentos comprobatórios carreados aos autos evidenciam todos os pagamentos efetuados e demonstram o nexo de causalidade com os recursos transferidos, o que deveria afastar qualquer imputação de débito.
6.	A unidade técnica e o MP/TCU, em posicionamentos uniformes, recomendam a rejeição dos argumentos oferecidos, com a consequente irregularidade das contas, imputação de débito e aplicação de multa.
7.	Endosso a análise efetuada pela unidade técnica, ratificada pelo MP/TCU, razão por que a incorporo às minhas razões de decidir.
8.	De início, cumpre refutar as preliminares arguidas pelo ex-prefeito, tendo em vista que:
	- não incide a decadência administrativa prevista no art. 54 da Lei 9.784/1999 aos processos por meio dos quais o TCU exerce a sua competência constitucional de controle externo, uma vez que há norma específica que disciplina o rito processual no âmbito do TCU (Lei 8.443/1992) ;
	-  eventual vício existente na fase interna da TCE não afeta o processo que se desenrola no âmbito do TCU, pois na fase externa, que se inicia com a autuação do processo neste Tribunal, é que se garante o direito à ampla defesa e ao contraditório;
	- a tese fixada pelo STF no RE 669.069 (Repercussão Geral 666) , que trata da incidência da prescrição nos débitos com a União decorrentes de ilícitos civis (prazo prescricional de cinco anos) , não alcança prejuízos que decorram de ilícitos administrativos, tais como a não comprovação da regular gestão de recursos públicos;
	- as ações de ressarcimento movidas pelo Estado contra os agentes causadores de danos ao erário são imprescritíveis, nos termos do art. 37, § 5º, da Constituição Federal e da Súmula TCU 282, e, por isso, o reconhecimento da prescrição da pretensão punitiva não implica o afastamento do débito; e
	- a adoção de medidas legais pelo prefeito sucessor visando ao resguardo do patrimônio público elide a sua responsabilidade nos casos em que os recursos são utilizados durante a gestão do prefeito antecessor e o encerramento da vigência do convênio ocorre na gestão do prefeito sucessor.
9.	Quanto ao mérito, melhor sorte não socorre ao responsável.
10.	Segundo a Resolução FNDE 12/2011 (art. 17) , que estabelece os critérios para transferência de recursos no âmbito do PNATE, a prestação de contas deve ser constituída por parecer conclusivo exarado pelo Conselho de Acompanhamento e Controle Social do Fundo de Manutenção e Desenvolvimento da Educação Básica e de Valorização dos Profissionais da Educação (CACS/Fundeb) , órgão responsável pelo acompanhamento e controle social, bem como pelo recebimento, análise e encaminhamento, ao FNDE, da prestação de contas do programa. O referido parecer é, portanto, documento fundamental para comprovar a regular aplicação dos valores repassados pelo FNDE, sendo que a sua inexistência injustificada tem o condão de macular as contas do responsável.
11.	Em diversas ocasiões, esta Corte de Contas assentou a importância, nas prestações de contas de recursos repassados por força do PNATE, do parecer emitido pelo CACS/Fundeb, que é um órgão à parte da administração municipal, com representatividade popular e próximo aos fatos. É o CACS/Fundeb que avalia e atesta a regularidade da aplicação do dinheiro e os resultados alcançados. Nesse sentido, destacam-se os Acórdão 8838/2019-TCU-Primeira Câmara, 2.002/2018-Primeira Câmara, 2.305/2017-Segunda Câmara, 2.762/2016-Segunda Câmara e 2.286/2014-Primeira Câmara, dentre outros.
12.	Prestar contas significa trazer à baila documentos que demonstrem a boa e regular aplicação do quantum transferido pela União para o cumprimento dos objetivos do PNATE. Nestes autos, o ex-prefeito não colacionou elementos que demonstrassem, de forma cabal, a realização dos serviços de transporte e também não foi capaz de deixar assente o imprescindível liame de causalidade que deve haver entre a verba recebida e o gasto realizado.
13.	Consoante ressaltou a unidade técnica, a documentação ora ofertada pelo responsável com o intuito de demonstrar o emprego regular dos recursos recebidos (diário de movimento bancário, relação de pagamentos efetuados, extratos bancários, notas de empenho e notas fiscais) traduzem-se em um "emaranhado de documentos soltos e desorganizados que não podem ser aceitos como prestação de contas". 
14.	Ante a inexistência, nos autos, de elementos capazes de elidir as irregularidades verificadas pela área técnica do órgão repassador, acolho a proposta formulada pela unidade técnica no sentido de julgar irregulares as contas do sr. Euclides Sérgio Costa de Lima, com imputação de débito correspondente ao valor histórico já citado.
15.	Impõe-se apropriada, ainda, a aplicação da multa prevista nos arts. 19, caput, e 57 da Lei 8.443/1992 ao responsável. Para tanto, fixo-a em R$ 11.000,00, correspondente a, aproximadamente, 10% do valor atualizado do débito.
16.	Ante o exposto, voto no sentido de que o Tribunal adote o acórdão que ora submeto à deliberação desta 1ª Câmara.
TCU, Sala das Sessões Ministro Luciano Brandão Alves de Souza, em 3 de dezembro de 2019.
BENJAMIN ZYMLER 
Relator